臺灣屏東地方法院民事判決
111年度潮簡字第662號
原      告  林春雲  
訴訟代理人  蔡進清律師
被      告  李芳蘭  
上列當事人間請求給付通行權償金事件，本院於民國111年12月6
日言詞辯論終結，判決如下：
　　主  文
原告之訴駁回。
訴訟費用由原告負擔。
    事實及理由
一、原告主張：
　㈠原告為坐落屏東縣○○鄉○○段0○○地○○00000地號土地(下稱系爭
    土地)所有人，訴外人即被告之被繼承人李吳靜貞前以相鄰
    系爭土地之1781地號土地(下稱1781地號土地)為袋地，訴請
    確認對系爭土地有袋地通行權，經本院以104年度潮簡字第3
    60號、105年度簡上字第53號(下稱前案一審、二審，合稱前
    案)判決確認其對系爭土地如附圖編號A、面積51.04平方公
    尺範圍(下稱通行範圍)內有通行權存在，且原告應容忍其設
    置道路，並應拆除通行範圍之地上物確定。原告於民國104
    年底、105年初在通行範圍興建鋼骨鐵架鐵皮屋(下稱系爭房
    屋)，出租第三人經營早餐店，原告前請求李吳靜貞給付償
    金，雖經本院107年度訴字第852號(下稱另案一審)判決中，
    將系爭房屋拆除所受損害新臺幣(下同)375,403元列為不爭
    執事項，惟以系爭房屋尚未拆除，判決原告此部分敗訴。
　㈡嗣李吳靜貞死後，由被告繼承1781地號土地及前述通行權，
    被告並以前案判決聲請強制執行，原告於本院110年度司執
    字第14269號強制執行事件(下稱執行事件)中拆除系爭房屋
    ，且依民法第765條，原告本得興建系爭房屋，自得請求拆
    除系爭房屋(所受損害，下略)之償金，爰依民法第787條第2
    項、第788條第1項規定為請求，並聲明：被告應給付原告37
    5,403元，及自起訴狀繕本送達翌日起至清償日止，按年息5
    %計算之利息。
二、被告則以：原告拆除系爭房屋後，通行現無困難，我先前已
    依另案一審判決給付原告償金，原告本件請求拆除系爭房屋
    之償金，已違反一事不再理原則，且原告經前案一審勘驗現
    場後，仍執意興建系爭房屋，實屬權利濫用，違反誠信原則
    等語，資為抗辯，並聲明：原告之訴駁回。
三、經查，下列各節，有土地登記謄本、戶籍謄本、另案一審判
    決、附圖等件可稽（本院卷第7-12、14頁），並經本院調閱
    前案、另案一審卷宗無訛，且為兩造所不爭執，堪信為真實
    ：
  ㈠原告係系爭土地所有人。
  ㈡被告經分割繼承登記，繼承李吳靜貞所遺1781地號土地，並
    繼承李吳靜貞對原告所有系爭土地，經前案判決確認如通行
    範圍之通行權。
　㈢原告於104年底、105年初興建系爭房屋，出租第三人經營早
    餐店，前請求李吳靜貞給付償金，經另案一審判決以系爭房
    屋尚未拆除，判決原告此部分敗訴。
　㈣原告已於執行事件拆除系爭房屋，被告現通行無礙。
四、得心證之理由：
　　原告主張就拆除系爭房屋之損害375,403元，得請求被告給
    付償金，為被告所否認，並執前詞為辯，是本件爭點厥為：
    ㈠原告本件請求有無違反一事不再理原則?㈡如無，原告得否
    請求拆除系爭房屋之損害?有無權利濫用或違反誠信原則?茲
    分述如下：
　㈠原告本件請求有無違反一事不再理原則：　
　⒈按除別有規定外，確定之終局判決就經裁判之訴訟標的，有
    既判力，民事訴訟法第400條第1項已明文。次按判決之既判
    力，係僅關於為確定判決之事實審言詞辯論終結時之狀態而
    生，若在確定判決事實審言詞辯論終結後所生之事實，則不
    受既判力之拘束，故原告因其請求發生一時障礙而遭敗訴判
    決確定，仍得於障礙除去後更行起訴或與除去障礙之請求合
    併起訴(最高法院94年度台上字第1325號裁定意旨參照)。
　⒉經查，另案一審判決經原告上訴，由臺灣高等法院高雄分院
    以109年度上易字第358號(下稱另案二審，與另案一審合稱
    另案)於110年2月24日判決駁回上訴確定，經本院調取另案
    卷宗無訛，而執行事件係於110年3月23日收件，於111年1月
    10日至現場執行時，通行範圍僅餘電線桿未移除，有本院收
    卷章戳、執行筆錄可參(執行事件卷第1、110頁)，堪認原告
    本件請求拆除系爭房屋之償金，係於前案判決確定後之新生
    事實，未違一事不再理原則。
　㈡原告得否請求拆除系爭房屋之償金，有無權利濫用或違反誠
    信原則：　　　
  ⒈按權利之行使，不得違反公共利益，或以損害他人為主要目
    的。行使權利，履行義務，應依誠實及信用方法。民法第14
    8條已明文。次按權利之行使，是否以損害他人為主要目的
    ，應就權利人因權利行使所能取得之利益，與他人及國家社
    會因其權利行使所受之損失，比較衡量以定之。倘其權利之
    行使，自己所得利益極少而他人及國家社會所受之損失甚大
    者，非不得視為以損害他人為主要目的，此乃權利社會化之
    基本內涵所必然之解釋（最高法院71年台上字第737號判決
    意旨參照）。再按民法第七百八十七條、第七百八十八條所
    稱之償金，係指通行權人之適法通行行為致通行地所有人不
    能使用土地所受損害之補償而言（最高法院94年度台上字第
    2276號判決要旨參照）。
  ⒉經查，依另案一審判決所載，固將拆除系爭房屋之損害375,4
    03元列為不爭執事項(本院卷第10-11頁)，並有前案二審外
    放補充估價報告書可參(補充估價報告書第1頁)，然原告自
    承系爭房屋乃104年底、105年初所興建，且其係於前案一審
    法院勘驗現場後，始予興建之情，亦有勘驗筆錄、照片、前
    案一審判決可參(前案一審卷第32、72、97、111頁)，併參
    被告陳明於原告拆除系爭房屋後，現無通行阻礙乙事，足認
    原告意圖以興建系爭房屋，阻礙李吳靜貞於前案確認系爭土
    地之通行權乙事，顯昭然若揭，實屬權利濫用，此節亦經前
    案一、二審判決闡述甚明(本院卷第27；前案二審卷第240-2
    41頁)，堪以認定。職是，縱姑將拆除系爭房屋納為償金範
    疇(詳下述)，然原告興建系爭房屋既係權利濫用，則於本件
    請求拆除系爭房屋之損害，倘屬有據，豈非輕重失衡，且有
    違法秩序之一致性，故原告就興建系爭房屋之權利濫用情事
    ，於本件請求拆除系爭房屋之償金，仍持之不輟，並無倖免
    之理，同為權利濫用，且與誠信原則相齟齬，難以准許。
  ⒊況原告主張拆除系爭房屋得請求償金乙事，雖於另案一審引
    用臺灣高等法院臺中分院104年度上易字第435號判決所論：
    按民法第787條第2項後段、第788條第1項後段所謂「償金」
    ，係指補償土地所有權人不能使用土地之損害而言，並包含
    所有權人為容忍通行權人通行，致須拆除障礙物所生損害之
    意旨(本院卷第11；另案一審卷第139頁)，然該案祇為個案
    判決，且該案請求償金之人，應乏本件原告興建系爭房屋之
    權利濫用情事，若可一律執此請求償金，不啻凡遭請求通行
    之通行地所有人，皆動輒大興土木，以備訴訟上抗辯及日後
    請求償金之需，顯非該判決意旨，亦與民法所定袋地通行權
    、償金，乃調和土地之相鄰關係，使袋地與公路適宜聯絡為
    通常使用，並補償通行地所有人不能使用土地所受損害之旨
    趣背道而馳，是原告據此請求本件償金，自缺其憑，甚為明
    灼。
五、綜上所述，原告依民法第787條第2項、第788條第1項規定，
    請求被告給付375,403元及法定遲延利息，為無理由，應予
    駁回。
六、本件事證已臻明確，兩造其餘攻擊、防禦方法，核於判決結
    果不生影響，爰不一一論述，併此敘明。
七、訴訟費用負擔之依據：民事訴訟法第78條。
中　　華　　民　　國　　111 　年　　12　　月　　22　　日
                  潮州簡易庭  法　官　曾迪群
以上正本係照原本作成。
如不服本判決，應於送達後20日內，向本院提出上訴狀並表明上
訴理由，如於本判決宣示後送達前提起上訴者，應於判決送達後
20 日內補提上訴理由書（須附繕本）。如委任律師提起上訴者
，應一併繳納上訴審裁判費。
中　　華　　民　　國　　111 　年　　12　　月　　22　　日
                              書記官　薛雅云